臺灣高等法院民事判決
107年度重上字第787號
上  訴  人  世鴻工業股份有限公司
法定代理人  粘炳煌  
訴訟代理人  粘舜權律師
            陳展誌律師
被上訴人    桐寶股份有限公司
法定代理人  沈欣儒  
訴訟代理人  蔡松均律師
複代理人    丘信德律師
            賴柏豪律師

上列當事人間請求給付買賣價金事件，上訴人對於中華民國107
年9月14日臺灣臺北地方法院105年度重訴字第1226號第一審判決
提起上訴，本院於109年12月8日言詞辯論終結，判決如下：
    主      文
原判決關於駁回上訴人後開第二項之訴部分及其假執行之聲請，
暨訴訟費用之裁判均廢棄。
被上訴人應給付上訴人新臺幣貳佰零肆萬陸仟柒佰捌拾參元，及
自民國105年10月1日起，至清償日止，按年息百分之五計算之利
息。
其餘上訴駁回。
第一、二審訴訟費用，由被上訴人負擔三分之一，餘由上訴人負
擔。
本判決所命給付部分，於上訴人以新臺幣陸拾玖萬元供擔保後得
假執行，但被上訴人如以新臺幣貳佰零肆萬陸仟柒佰捌拾參元預
供擔保，得免為假執行。
    事實及理由
一、本件上訴人主張：伊與被上訴人（原名稱為和桐興業股份有
    限公司）於民國100年間簽訂設備採購合約（編號HT003，下
    稱系爭合約），出售環保溶劑製程用設備一批（下稱系爭設
    備）予被上訴人，買賣價金總計2,226萬元，嗣被上訴人變
    更及追加如原判決附表（下稱附表）2所示設備（下稱系爭
    變更追加設備），金額為560萬6,096元（下稱系爭變更追加
    款），伊已於101年2月20日交付，惟被上訴人僅支付價金2,
    114萬7,000元，尚有尾款111萬3,000元（下稱系爭尾款）及
    系爭變更追加款未給付，合計積欠671萬9,096 元。爰依兩
    造間系爭合約，求為命被上訴人如數給付等語。原判決駁回
    其訴，其上訴聲明：㈠原判決廢棄。㈡被上訴人應給付上訴人
    671萬9,096元，及自起訴狀繕本送達翌日起至清償日止，按
    週年利率百分之五計算之利息。㈢願供擔保請准宣告假執行
    。
二、被上訴人則以：伊購買R101、R102反應器（下稱反應器）、
    E101、102、103、104、105管殼式熱交換器（下稱管殼式熱
    交換器）、A101、102氣冷式熱交換器（下稱氣冷式熱交換
    器）、V101、102、104、105立式壓力容器、V103橫式壓力
    容器（下合稱壓力容器）之「本體」構造部分，為壓力測試
    時發現洩漏瑕疵，驗收不合格，自不得請求給付尾款。上訴
    人應負擔伊為修補瑕疵，已先行支付第三人修復費用。上訴
    人僅係為避免伊向其請求於102年8月15日自行修復洩漏之費
    用，始提出變更追加之要求，上訴人所為材質及規格變更，
    無請求增加價金之意，兩造間未有變更追加系爭設備材質與
    規格及金額之合意。反應器所含之分配器；壓力容器所含之
    「腳座」；E101、102、103A～C、E104A/B、E105管殼式熱交
    換器所含之「Drain」及「Vent」；E101設備所含管嘴N1、N
    2變更規格為「900#」、N3、N4變更規格為「600#」、E103A
    ～C設備所含管嘴N1～N4變更規格為「900#」、V102 設備所含
    管嘴及管嘴N3變更規格「900#」、V104、105設備所含管嘴
    變更規格為「900#」；E101設備所含管嘴N1、N2、N3、N4，
    E102 設備所含管嘴N1～N4；E103A～C設備所含管嘴N1～N4，E1
    04A/B 設備所含管嘴N1～N4；E105設備所含管嘴N1～N4，V101
    設備所含管嘴；V102設備所含管嘴及管嘴N3，V104設備所含
    管嘴及V105設備所含管嘴；均不應納入變更追加之範圍。本
    件係因設計錯誤或遺漏未設計致變更追加，依系爭合約附件
    廠商最低報價承諾書第2條第4項約定，僅契約款項增加超過
    111萬3,000元（含稅）時始有追加之虞，又因系爭合約未約
    定設備細項之單價，故變更追加金額應經兩造合意，然本件
    並無此合意，上訴人請求自無理由。又伊得以系爭設備瑕疵
    修補費用63萬3,150元、上訴人遲延交貨應給付違約金228萬
    9,600元及無法營業損失之損害1,015萬9,143元抵銷。況上
    訴人主張於101年2月20日交付系爭設備完畢，其請求尾款及
    變更追加款之請求權應於103年2月20日屆滿2年而消滅，伊
    無須給付等語，資為抗辯。答辯聲明：㈠上訴駁回。㈡如受不
    利判決，願供擔保請准免為假執行。
三、兩造不爭執事項：
  ㈠兩造簽訂系爭合約，被上訴人向上訴人購買系爭設備，採購
    項目為：⒈反應器（數量2）、⒉U型殼管式換熱器（數量8）
    、⒊氣冷式換熱器（數量2）、⒋立式壓力容器V101、102、10
    4、105、橫式壓力容器V103（數量5），買賣價金2,226萬元
    （含稅），約定「驗收合格」為交付契約尾款111萬3,000元
    （含稅）之付款條件及約定交貨日為101年1月15日。
  ㈡上訴人於101年2月20日交付上開買賣標的物。
  ㈢被上訴人已給付買賣價金共2,114萬7,000元，尚有111萬3,00
    0元尚未付。
  ㈣本件買賣標的經過行政院勞工委員會南區勞動檢查所檢查發
    給之高壓氣體特定設備E101/102/103A/103B/103C/104A/104
    B/E105、V102/103/104/105、R101/102、A101/102之檢查合
    格證（下稱系爭檢查合格證）。
  ㈤本件契約為買賣契約。
  ㈥上訴人於104年2月3日收受被上訴人104年1月29日桐寶仁字第
    104001號函。
四、得心證之理由：
　　上訴人主張被上訴人向伊購買系爭設備及變更追加設備，積
    欠系爭尾款及系爭變更追加款未給付，請求被上訴人如數給
    付等語。惟為被上訴人否認，並以前詞置辯。查：
　㈠系爭尾款部分：
　⒈按買受人對於出賣人，有交付約定價金之義務，民法第367條
    定有明文。上訴人主張伊依兩造系爭買賣契約，於101年2月
    20日交付上開買賣標的物，並提出系爭檢查合格證，且該合
    格證載明系爭設備間有互通或共用等關係，構造檢查竣工檢
    查結果，安裝位置、基礎及方法，液面測定裝置，或溫度測
    定裝置安全閥或自動控制裝置均為「良」，及安全閥調整壓
    力合格等項 （見原審卷㈠93至108頁）等情，為被上訴人所
    不爭執，足見系爭設備在當時使用尚屬合格狀態，則上訴人
    主張系爭設備已經被上訴人驗收合格，依系爭合約第2條約
    定，應如數給付系爭尾款，自屬有據。
　⒉被上訴人抗辯系爭設備有瑕疵，並以證人鄭維廉證述，及提
    出101年12月21日以後，兩造因系爭設備之E103/B聯接處無
    法氣密、本體內側法蘭面洩漏等情交涉之電子郵件、洩漏點
    紀錄、環保溶劑現場特壓泡沫試驗（紀錄）、現場持壓抓漏
    記錄，及被上訴人自行修復之文件為據（見原審卷㈡82至84
    、卷㈠37至69、87至92頁），惟被上訴人所提電子郵件中，1
    02年1月3日、102年1月4日、1月8日、2月5日、2月6日、5月
    20日均稱「發現」洩漏瑕疵等語；而上開洩漏點紀錄中102
    年1月3日有關系爭設備部分2樓，同年月4日系爭設備部分未
    載樓層，同年月8日系爭設備未處理，當日另有第三人高嶄
    之儀錶空氣漏新增，另環保溶劑現場特壓泡沫試驗部分，同
    年月18日，系爭設備3處；現場持壓抓漏記錄，同年5月17日
    系爭設備13處未妥，同年6月18日有4處洩漏，均未提及自10
    1年2月20日交貨後迄102年1月3日間，系爭設備有何瑕疵問
    題，雖證人鄭維廉證稱系爭設備未據被上訴人驗收合格，系
    爭檢查合格證非驗收合格證明書等語，惟證人鄭維廉係被上
    訴人系爭合約之代表人（原審卷㈡80頁背面），且其證述系
    爭設備未經壓力測試合格等語，與系爭檢查合格所載系爭設
    備構造檢查竣工檢查結果，安裝位置、基礎及方法，液面測
    定裝置，或溫度測定裝置安全閥或自動控制裝置均為「良」
    ，及「安全閥調整壓力」合格等項檢查結果不符，其亦承認
    於系爭設備工檢時，未全程在場，非每次上訴人在氣壓試驗
    時在場等語（原審卷㈡85頁），衡諸上開該等文件係關於上
    訴人於101年2月20日交付後10個月後，被上訴人所發現瑕疵
    ，則證人鄭維廉所為關於系爭設備未在交貨後驗收合格之證
    述，與事實有間，且其為系爭合約被上訴人代表人，不無偏
    頗被上訴人之虞，尚難採信。況上訴人修復上開瑕疵義務，
    與系爭合約約定之尾款付款條件為驗收時是否合格，尚屬二
    事，不得以被上訴人收受系爭設備長期使用後發現瑕疵，遽
    謂付款條件不成就，且依系爭合約第4條4.4、4.5.2約定屬
    保固期間上訴人負有修復及負擔被上訴人自行修復費用問題
    ，此部分容後論述。
  ㈡系變更追加款部分：
　　上訴人主張被上訴人為如附表2所示之變更、追加，被上訴
    人應給付系爭變更追加款，固為被上訴人所否認，茲分述如
    次：
　⒈關於管殼式熱交換器部分：
　  查證人陳朝昇證稱：系爭設備係依被上訴人提供資料予上訴
    人作細部設計，因原有資料有錯誤及遺漏，才有變更等語，
    而，原合約規格此部分設備共8臺之設計圖，上訴人依原規
    格設計繪圖於100年7月18日送被上訴人審圖，同年8月10日
    要求變更管束材質及管嘴壓力等級，經重新設計，於100年8
    月15日經被上訴人完成審圖，而本件熱交換器胴體尺寸變大
    ，外殼（管側、殼側及中間管板等）皆須加大尺寸，增加 
    板厚，管束部分除E103A~C三座未變更外 ，E101、102、104
    A~B、105等五座管束阻流板和固定桿皆變更材料尺寸，如此
    才能符合交換器的運轉功能等情，有台北市機械技師公會（
    下稱技師公會）補充說明報告書可憑（下稱補充報告書，見
    該報告8、15頁、附件4，證物外放），上訴人主張有此部分
    變更追加，自屬可採。又此部分變更追加所增加之款項為20
    8萬8,437元，亦有補充報告書可憑（見該報告17頁）。
　⒉關於反應器部分：
　　如上項所述，系爭設備有變更追加之情事，而上訴人將原設
    計圖於100年7月25日送審，被上訴人同年10月10日變更管嘴
    尺寸及壓力等級，100年10月25日完成審圖，復於101年2月9
    日要求變更裙座基礎螺栓，且原合約約定，內部分配器由被
    上訴人提供，上訴人配合安裝，業據被上訴人人員許烜榜於
    108年10月29日技師公會會勘時陳述在卷（技師公會鑑定報
    告書附件4），而該分配器係由上訴人提供，為被上訴人所
    不爭執，而被上訴人未舉證兩造約定由上訴人自行負擔該分
    配器之價金，自應由其負擔，上訴人因此增加之變更款項47
    萬8,896元。至變更管嘴尺寸及壓力等級，上訴人未能證明
    有增加支出，亦有鑑定報告可參（見該鑑定報告書7頁）。
　⒊關於壓力容器部分：
　　系爭設備原設計之腳座設計圖於100年7月20日送核後，同年
     8月10日被上訴人通知變更為裙座，同年月17日核定，因此
    更改，須製作裙身板、透氣孔、管嘴孔、清潔孔、底板、底
    板支座和肋板，致增加之變更款項11萬2,600元，亦有鑑定
    報告可按（見該鑑定報告書5至6頁）
　⒋關於氣冷式換熱器部分：
　　上訴人主張有此變更，且此部分變更風扇馬達傳動機構及變
    更馬達力數，上開鑑定亦同此認定，惟上訴人未舉證證明因
    此而增加支出或得請求變更款項，則其主張尚屬無據。
　⒌被上訴人抗辯兩造對於系爭變更追加設備未有合意，上訴人
    不得請求系爭變更追加款等語。按買賣契約經當事人就標的
    物及其價金互相表示意思一致者，其契約始成立，民法第15
    3條、第345條固有規定，惟依民法第346第1項規定：「價金
    雖未具體約定，而依情形可得而定者，視為定有價金。」查
    ，如前所述，上訴人係依被上訴人指示變更設計，而施作系
    爭變更追加設備，足見兩造已就標的物內容互相表示一致，
    而買賣契約為諾成契約，不以書面為必要，是系爭變更追加
    不以書面為必要。又系爭變更追加設備之價金，得依一般合
    理價格而定，本件系爭變更追加設備應為267萬9,933元，有
    上開鑑定報告書可參，依上說明，被上訴人此抗辯，尚無足
    採。
　⒍被上訴人抗辯依系爭合約附件廠商最低報價承諾書第2條第4
    項約定：「本工程設計錯誤或遺漏未設計而需施工上必須修
    改及增補者，合約總價5%不追加，超過5%以上依合約單價計
    算。」(下稱不得追加條款），僅契約款項增加超過111萬3,
    000元（含稅）時始得請求追加款項等語。上訴人對此約定
    ，及本件價金為2,226萬元不爭執，且證人即上訴人職員陳
    朝昇證稱係因系爭設備有設計錯誤及遺漏情形而發生變更追
    加等語（原審卷㈡77頁背面），從而依上開約定，上訴人請
    求系爭變更追加款於該價金百分之五範圍，即屬無據。是上
    訴人得請求系爭變更追加款156萬6,933元〔2,088,437元（管
    殼式熱交換器部分）+478,896元（反應器部分）+112,600元
    （壓力容器部分）-1,113,000元（不得追加條款）=1,566,9
    33元〕，逾此部分為無理由。
　⒎被上訴人抗辯系爭設備已於101年2月20日交付，迄上訴人於1
    05年8月12日提起本件訴訟，其請求權已罹於民法第127條第
    8款之2年請求權消滅時效等語。按商人所供給之商品及產物
    之代價請求權，因2年間不行使而消滅，民法第127條第8款
    定有明文。次按債務人於時效完成後所為之承認，固無中斷
    時效之可言，然既明知時效完成之事實而仍為承認行為，自
    屬拋棄時效利益之默示意思表示，且時效完成之利益，一經
    拋棄，即恢復時效完成前狀態，債務人顯不得再以時效業經
    完成拒絕給付（最高法院50年台上字第2868號判例意旨參照
    ）。債務人縱不知該請求權時效已完成，然既經以契約承諾
    其債務，即仍有無因的債務承認之意思，自亦不得以不知時
    效為由，拒絕履行該契約（最高法院88年度台上字第2775號
    判決意旨參照）。查，依系爭合約第2條第5款、第6款約定
    ，設備交貨或驗收合格後30天電匯款，上訴人於101年2月20
    日交付系爭設備完畢，則至遲於上訴人主張之交貨後30天2
    年後，其本件請求權罹於消滅時效，惟被上訴人於104年1月
    27日、2月11日函表示願於與違約金、修復費用抵銷後，給
    付餘款，該2月11日函明確表示願以和為貴請上訴人於文到7
    日派員先與其切結以遲延給付違約金（罰款）與系爭合約款
    及追加款相抵並對完成驗收書面作業，其願儘速支付餘款等
    語（原審卷㈠72頁）表示通過其主張之上開主動債權，與時
    效完成之系爭尾款抵銷後，對系爭尾款完成驗收書面作業，
    其願支付餘款，乃兩造間就系爭尾款、變更追加款給付之合
    意，核屬默示之契約承認，可認為已拋棄時效利益，上訴人
    之本件請求權時效即應重行起算，迄上訴人於105年8月12日
    提起本件訴訟，上訴人本件請求權尚未罹於2年時效期間，
    被上訴人所為消滅時效抗辯，尚無可採。
　㈢被上訴人抗辯系爭設備有上開瑕疵，經其自行修復，上訴人
    應負擔修補費用63萬3,150元等語。按被上訴人自行修復瑕
    疵設備，上訴人應賠償修復費用，系爭合約第4條4.5.2明文
    約定。查系爭設備有分配盤及除霧器安裝（6）組、溫度＃法
    蘭克漏（2組）排洩克漏（2組）上人孔蓋克漏（吊車配合施
    工）、人孔蓋立信克漏（9組）、人孔蓋洩漏先期處理等瑕
    疵，合理修復費用應為60萬3,000元，熱交換器瑕疵合理修
    復費用應為5萬元，共計65萬3,000元，有上開報告書可按，
    核與如前所述，上開證人鄭維廉證述，及被上訴人所提101
    年12月21日以後，兩造因系爭設備之E103/B聯接處無法氣密
    、本體內側法蘭面洩漏等情交涉之電子郵件、洩漏點紀錄、
    環保溶劑現場特壓泡沫試驗（紀錄）、現場持壓抓漏記錄，
    及被上訴人自行修復之文件等件內容相符。則被上訴人抗辯
    以修復費用63萬3,150元為抵銷，自屬有據。
　㈣由上，上訴人請求被上訴人給付系爭尾款111萬3,000元、系
    爭變更追加款156萬6,933元，共267萬9,933元，經以上開修
    復費用63萬3,150元抵銷後，其請求204萬6,783元部分，為
    有理由，應予准許，逾該範圍不應准許。
　㈤被上訴人抗辯依系爭合約上訴人應於101年1月15日交貨，惟
    延遲於101年2月20日交貨，共延遲36日，其得依系爭合約第
    5條5.4約定，按日依總價百分之零點三計算之違約金，共22
    8萬9,600元等語。查，上訴人因被上訴人要求變更設計，如
    前所述，上訴人主張因此增加工期，自屬有據，而合理增加
    工期達188天，有補充說明報告書可憑（見該報告書24頁附
    件6）而上訴人僅延36日交貨，尚難認有何違約之情事，則
    被上訴人此抗辯，洵屬無據。
　㈥被上訴人抗辯鑑定報告書、補充報告書均有重大明顯瑕疵，
    不得為上訴人有利之證據等語。查鑑定報告書固有鑑定內容
    關於項目數量有出入，及未盡符合鑑定事項項目，惟經本院
    於109年3月3日請技師公會說明，並據該公會以同年月12日
    重新製作鑑定報告書第11、14頁（本院卷㈡43至49頁），嗣
    本院於同年7月16日再囑託技師公會為補充鑑定，並據該公
    會出具補充報告書，其內容係根據兩造自始鑑定所提供之系
    爭設備圖說、文件（含被上訴人詢價表、詢議價記錄表、統
    一發票，及漏點錄等）、照片及會合兩造之現場勘驗之會勘
    紀錄等件，且關於瑕疵修復費用金額與被上訴人抗辯相當，
    被上訴人所抗辯，無非就鑑定內容關於系爭設備數量與原始
    圖說項目、數量增加所生爭議及有無變更追加之法律效果為
    爭執，惟前者技師公會僅於上開報告書依相關圖說及系爭設
    備勘驗結果，說明系爭設備於履約過程中，項目及數量之變
    化，而後者係本院依法認定事實之職權，被上訴人容有誤會
    。
五、綜上所述，上訴人依系爭合約之法律關係，請求被上訴人給
    付204萬6,783元元，及自起訴狀繕本於105年9月30日送達之
    翌日即同年10月1日（見送達證書，原審卷㈠9頁）起，至清
    償日止，按年息百分之五計算之利息部分，為有理由，應予
    准許；逾此部分之請求，為無理由，不應准許。從而原審就
    上開應准許部分，為上訴人敗訴之判決，尚有未洽，上訴論
    旨指摘原判決此部分不當，求予廢棄改判，為有理由，爰由
    本院廢棄改判如主文第2項所示。至於上訴人之請求不應准
    許部分，原審為上訴人敗訴之判決，並駁回其假執行之聲請
    ，經核並無不合，上訴意旨指摘原判決此部分不當，求予廢
    棄改判，為無理由，應駁回此部分之上訴。又上訴人勝訴部
    分，兩造均陳明願供擔保宣告准免假執行，經核均無不合，
    爰分別酌定相當擔保金額准許之。
六、本件事證已臻明確，兩造其餘之攻擊或防禦方法及所用之證
    據，經本院斟酌後，認為均不足以影響本判決之結果，爰不
    逐一論列，附此敘明。
七、據上論結，本件上訴為一部有理由、一部無理由，依民事訴
    訟法第450條、第449條第1項、第79條、第463條、第390條
    第2項、第392條第2項，判決如主文。
中　　華　　民　　國　　109 　年　　12　　月　　29　　日
　　　　　　　　　民事第一庭    
                      審判長法  官  吳光釗
                            法  官  游悅晨
                            法  官  江春瑩
正本係照原本作成。
如不服本判決，應於收受送達後20日內向本院提出上訴書狀，其
未表明上訴理由者，應於提出上訴後20日內向本院補提理由書狀
（均須按他造當事人之人數附繕本）上訴時應提出委任律師或具
有律師資格之人之委任狀；委任有律師資格者，另應附具律師資
格證書及釋明委任人與受任人有民事訴訟法第466 條之1第1項但
書或第2項（詳附註）所定關係之釋明文書影本。如委任律師提
起上訴者，應一併繳納上訴審裁判費。
中　　華　　民　　國　　109 　年　　12　　月　　29　　日
　　　　　　　　　　　　　　書記官  何家娟
附註：
民事訴訟法第466條之1（第1項、第2項）：
對於第二審判決上訴，上訴人應委任律師為訴訟代理人。但上訴
人或其法定代理人具有律師資格者，不在此限。
上訴人之配偶、三親等內之血親、二親等內之姻親，或上訴人為
法人、中央或地方機關時，其所屬專任人員具有律師資格並經法
院認為適當者，亦得為第三審訴訟代理人。